【裁判字號】    92,判,394
【裁判日期】    920417
【裁判案由】    新型專利舉發
【裁判全文】
最  高  行  政  法  院  判  決                    九十二年度判字第三九四號
    上  訴  人  大地菱農業機械股份有限公司
    代  表  人  乙○○
    代  表  人  蔡練生
    代  表  人  甲○○
右當事人間因新型專利舉發事件，上訴人不服中華民國九十年十二月二十一日臺北高
等行政法院八十九年度訴字第二一○四號判決，提起上訴，本院判決如左：
    主  文
上訴駁回。
上訴審訴訟費用由上訴人負擔。
    理  由
本件上訴人主張：本件原判決理由關於技術上意見認同原處分，其依據係援引訴願階
段送請國立臺灣大學機械工程學係審查所出具之審查意見書，惟據悉該審查意見書乃
將正反意見併列，認此為「見仁見智」，嗣未有任何推論過程即逕認原處分可採，此
種未有推論過程之審查意見，原審未詳斟酌，逕援引為判決依據，即非適法而有可議
。另原判決於理由中，臆測第00000000號新型專利案（下稱引證案）不能免
除導引軌在受力傾斜過大時會超出裕度而滑出，未敘明其所憑依據為何，併有判決理
由不備及認定事實不依證據之違法；此外，原審認中國生產力中心、中國機械工程學
會及臺灣省機械技師公會分別製作之鑑定報告書「均係以該鑑定物品與引證案作比較
，惟該待鑑定物品是否為系爭案之產品無從確認，鑑定過程亦無從了解」為由概予拒
卻，亦非允適，蓋原審非不可傳訊相關單到庭以專家證人方式訊問憑以澄清前開疑慮
，竟全部棄置，難謂已善盡調查證據之能事，則原審對事實真偽之判決，即有悖於行
政訴訟法第一百八十九條第一項及第二項之規定，而無可維持。又新型專利是否具備
新穎性，依鈞院六十九年度判字第七○四號判決意旨，自應根據其主要部分之技術結
構特徵比對判斷之，不得斤斤於次要部分而捨主要部分於不顧，此為判斷新型專利新
穎性之原則。本件上訴人於原審已援引前開判決意旨就被舉發案之主要結構已為引證
案所揭露，而為既有之技術知識，爭執被舉發案不具新穎性或至少不具進步性，矧系
爭案僅係將引證案之「垂直溝槽」以「垂直銷孔」替換，此有中國生產力中心鑑定報
告可稽，原審未糾正原處分違失，遽為維持，確非適法。而本件上訴人於原審行政訴
訟中對於系爭專利螺絲會有折斷而未能增進功效之陳述，遭原審法院認定為臆測並未
有實據，同理，原審法院亦在未有實質證據之下，審認引證案不能免除導引軌在受力
傾斜過大時，會超出裕度而具有滑出之缺失，此亦屬主觀臆測，原審進而據此為不利
上訴人之判決，則其判決即乏認定事實與適用法律之過程與推論，有未依論理及經驗
法則善盡調查證據之失。末按，原判決認起訴理由所指系爭案螺絲會有折斷而功效未
有增進乙節「係屬上訴人片面臆測而未有實據，不足採信」云云，惟同段理由又指「
系爭案是否會卡死，則為實施時細部尺寸問題，系爭專利於實施時自可配合需要而設
計合適之螺絲尺寸規格使其使用不致斷裂。」已然肯認系爭案螺絲有斷裂之可能，即
有判決理由矛盾之違背法令。此外，系爭案為新型專利，上訴人以其專利特徵︵結構
︶不具進步性提出舉發，倘系爭案設計確有造成螺絲在強大剪力作用下被折斷，反造
成維修上之困擾與成本之增加，則屬在構造或結構上之不具進步性，原審竟以實施時
可配合設計合適之螺絲尺寸克服此一問題︵即使用不致斷裂︶云云，擬以材料克服結
構或設計上之缺失，此一觀點確非有據。綜上所述，原判決有判決不適用法規、不備
理由及理由矛盾之違法。請求將之廢棄並撤銷一再訴願決定及原處分等語。
被上訴人則以：按凡對物品之形狀、構造或裝置之創作或改良，而可供產業上利用者
，得依行為時專利法第九十七條暨第九十八條第一項規定申請取得新型專利。而對於
獲准專利權之新型，任何人認有違反專利法第一百零五條准用第二十七條或違反第九
十七至第九十九條規定者，依同法第一百零五條準用第七十二條第一項規定，得附具
證據，向專利專責機關舉發之。從而有無應撤銷專利權之情事，依法應由舉發人附具
證據供查，惟須所附證據具證據力，始足當之。查原處分理由已述明引證案並無揭示
系爭專利構造特徵之利用導引軌單列開口的溝槽、螺孔與支撐桿端板片上之長孔藉螺
絲螺合之技術，兩案即非相同之新型；況系爭專利以螺絲穿插樞固支撐桿與導引軌，
使支撐桿與導引軌不致分離，確有不易掉脫之功效，引證案自不能證明系爭專利不具
新穎性與進步性。而上訴理由四亦已載明：「．．．正因系爭案以螺絲穿插樞固支撐
桿與導引軌，而使支撐桿與導引軌不致分離，造成螺絲將在 L方向之強大剪力作用下
被折斷．．．」顯見上訴人亦認為兩案之構造、功效不同，及系爭專利確有使支撐桿
與導引軌不致分離之功效增進，即引證案不能證明系爭專利不具新穎性與進步性，因
此，上訴人所指系爭專利未具新穎性、進步性之情事，顯然前後矛盾。又由系爭專利
與引證案之說明書及圖式所載之構造上，已足可判斷系爭專利螺絲穿插樞固支撐桿與
導引軌確有使兩者不致分離掉脫，及縱使兩案夾送裕度相同，引證案仍不能免除導引
軌在受力傾鈄過大時，超出裕度而滑出之缺失等事實，前述上訴人亦認系爭專利確具
支撐桿與導引軌不致分離之事實，故此非屬主觀臆測；再者，螺絲需大於其支撐強度
下才會斷裂，系爭專利實施時自可配合需要而設計合適之螺絲尺寸規格使其使用不致
斷裂，參加人於原審到庭以言詞陳述時，亦陳明系爭專利正常使用依規定時程更換保
養螺絲自使用以來並無螺絲折斷情形出現過，可見上訴人所指系爭專利螺絲會有折斷
而功效未有增進一節，係屬上訴人片面臆測而未有實據，不足為信。系爭專利之特徵
構造未見於引證案，且具有可防止脫離之功效增進，依鈞院六十八年度判字第四九九
號裁判要旨：「新型專利應用之手段，在原理上縱非全新，乃習知技術，但如在空間
型態上係屬創新，並較原物品在形狀、構造或裝置上能增進某部份之特殊功效時，即
應認為合於新型專利要件。」顯見引證案不能證明系爭專利未合專利要件，上訴人所
指系爭專利不具新穎性與進步性云云，皆與事實不符，亦與上述裁判要旨有違，上訴
理由顯不足採，敬請駁回上訴人之上訴等語，資為抗辯。
原審斟酌全辯論意旨及調查證據結果，以：按凡對物品之形狀、構造或裝置之創作或
改良，而可供產業上利用者，得依行為時專利法第九十七條暨第九十八條第一項規定
申請取得新型專利。又獲准專利之新型，任何人認有違反專利法第九十七條至第九十
九條之規定，應撤銷其新型專利權者，依同法第一百零五條準用第七十二條第一項規
定，得附具證據向專利專責機關舉發之；從而有無應撤銷新型專利權之情事，依法應
由舉發人附具證據供專利專責機關即被上訴人審查，如舉發人所主張之事實及證據，
經專利專責機關調查結果認不足以證明系爭專利有違專利法之規定，又無依職權補充
調查之必要時，自應為舉發不成立之處分。次按行為時專利法第九十八條第一項第二
款「有相同之發明或新型申請在先並經核准專利者」，所謂「申請在先並經核准專利
」，參照被上訴人專利審查基準所載，係指先申請案之發明雖經核准專利，但尚未在
後申請案申請當日之前公告於專利公報，或先申請案之發明在後申請案申請當日雖尚
未核准專利，但其後經核准專利者而言。至於在後申請案申請前已公告於專利公報，
則屬於「申請前已見於刊物」之情事（行為專利法第九十八條第一項第一款）。本件
上訴人舉發理由僅提證據第00000000號引證案，其係於八十一年九月十一日
審定公告，早於系爭專利之申請日八十五年八月九日，揆諸前開說明，上訴人舉發理
由以該證據主張專利法第九十八條第一項第二款非為適法，因此，被上訴人原處分意
旨探究上訴人舉發理由真義，逕依所應適用正確之行為時專利法第九十八條第一項第
一款審結，並未有不合上訴人之舉發主張及有訴外裁判之疏失不當情事。本件被上訴
人以引證案未揭示系爭案構造特徵之利用導引軌單列開口溝槽、螺孔與支撐桿端板片
面之長孔藉螺絲螺合之技術，兩案非相同新型，難謂系爭案未具新穎性。系爭案以螺
絲穿插樞固支撐桿與導引軌，使支撐桿與導引軌不致分離，確有不易掉脫之功效，引
證案尚難證明系爭案不具進步性，乃為系爭案舉發不成立之審定。上訴人則主張系爭
案係運用引證案既有之技術與知識，引證案以卡銷套入十字形溝槽，將多數支撐桿與
導引軌串接成支撐輸送鍊條的活動構件，導引軌可受到兩側支撐桿牽制，不會產生被
上訴人所稱卡銷由溝槽開口端滑脫之情形，且裕度容許範圍係由長形透孔之長度決定
，系爭案長形透孔之長度與引證案溝槽之深度相等時，兩者所能容許之夾送裕度亦相
同，當植株大小差距超出容許裕度之特殊情形，植株將對輸送裝置產生極大壓力，引
證案利用卡銷套入溝槽之連結方式，可適時使導引軌脫離支撐桿，藉以解除植株對輸
送裝置的不正常受力，確保機件不會損壞，而系爭案利用螺絲穿插樞固於長形透孔，
由於導引軌傾斜一定角度即卡死而無法移動，容易造成輸送裝置上各機件之損壞云云
。經查系爭案係兩相對輸送鏈條，一邊緊靠於固定式導引軌，另一邊緊靠活動式導引
軌，活動式各導引軌兩端設單列開口之溝槽，使支持導引軌兩端各支撐桿前端之板片
可容納其中，板片兩側開設長形透孔；板片插入導引軌兩端開口溝槽，再以螺絲穿插
過兩者樞固之，支撐桿另端套入彈簧穿越主架後，以彈性開口銷定位；因為導引軌與
支撐桿之結合，採具囿限功效並有可移動性的長形透孔設計，使導引軌即使在發生較
大的傾斜度時，不會有脫離之虞，以確保輸送鏈條夾固輸送植株之功效不致喪失；引
證案揭示之輸送裝置則係一側導軌呈適當長度之直桿，其兩側端面設十字形溝槽，兩
側十字形溝槽卡置於各支撐桿上端板片面雙面卡銷上，支撐桿為複合構件，板片面下
端呈圓桿，圓桿底端設螺紋部，圓桿穿透彈簧、主架以螺帽螺合其螺紋部，俾令彈簧
卡置於主架與支撐桿板片間，使植株於拔株時不受株枝大小影響而能順利夾固拔株。
足見引證案未揭示系爭案構造特徵之利用導引軌單列開口溝槽、螺孔與支撐桿端板片
面之長孔藉螺絲螺合之技術，兩案非相同新型，難稱系爭案未具新穎性。且系爭案以
螺絲穿插樞固支撐桿與導引軌，使支撐桿與導引軌不致分離，確有不易掉脫之功效，
縱使兩案之夾送裕度相同，引證案仍不能免除導引軌在受力傾斜過大時，超出裕度而
滑出之缺失，至系爭案是否會卡死，則為實施時細部尺寸問題，系爭專利於實施時自
可配合需要而設計合適之螺絲尺寸規格使其使用不致斷裂，上訴人所指系爭專利螺絲
會有折斷而功效未有增進一節，係屬上訴人片面臆測而未有實據，不足採信，故引證
案尚難證明本案不具進步性。且本件訴願機關即經濟部於訴願決定前曾囑託臺灣大學
機械工程學系鑑定結果亦認系爭案較諸引證案具有新穎性及進步性，此有該學系之審
查（鑑定）意見書附訴願卷可稽。又上訴人於舉發時所提中國生產力中心鑑定報告認
系爭案與引證案之申請專利範圍實質相同，而參加人於答辯時所提中國機械工程學會
、臺灣省機械技師公會分別製作之專利鑑定報告則均認兩者申請專利範圍不相同，結
論歧異，查該等鑑定報告書，均係以待鑑定物品與引證案為比較，惟該待鑑定物品是
否為系爭案之產品無從確認，鑑定過程亦無從了解，被上訴人未予採證，並無不合。
因認引證案不足以證明系爭案不具新穎性，且系爭案確具功效增進，具進步性，並無
專利法第九十八條第一項各款及第二項規定之情事，符合新型專利要件。從而，被上
訴人所為舉發不成立之處分及一再訴願決定遞予維持，俱無不合。乃予駁回上訴人於
原審之訴，經核並無違誤。上訴論旨雖執前詞，而指摘原判決不當。惟查原舉發不成
立之處分已明引證案並無揭示系爭專利構造特徵之利用導引軌單列開口的溝槽、螺
孔與支撐桿端板片上之長孔藉螺絲螺合之技術，兩案即非相同之新型；況系爭專利以
螺絲穿插樞固支撐桿與導引軌，使支撐桿與導引軌不致分離，確有不易掉脫之功效，
引證案自不能證明系爭專利不具新穎性與進步性。且由上訴理由狀引用起訴狀所載：
「．．．正因系爭案以螺絲穿插樞固支撐桿與導引軌，而使支撐桿與導引軌不致分離
，造成螺絲將在Ｌ方向之強大剪力作用下被折斷．．．」觀之，足見上訴人亦認兩案
之構造、功效不同，且系爭專利確有使支撐桿與導引軌不致分離之功效增進甚明，上
訴人所指系爭專利未具新穎性、進步性之情事，尚屬無據。又由系爭專利與引證案之
說明書及圖式所載之構造上，已足可判斷系爭專利螺絲穿插樞固支撐桿與導引軌確有
使兩者不致分離掉脫，及縱使兩案夾送裕度相同，引證案仍不能免除導引軌在受力傾
鈄過大時，超出裕度而滑出之缺失等事實，再者，螺絲需大於其支撐強度下才會斷裂
，系爭專利實施時自可配合需要而設計合適之螺絲尺寸規格使其使用不致斷裂，參加
人於原審亦陳明系爭專利正常使用依規定時程更換保養螺絲自使用以來並無螺絲折斷
情形出現過，可見上訴人所指系爭專利螺絲會有折斷而功效未有增進一節，係屬上訴
人片面臆測而乏據可徵。系爭專利之特徵構造既未見於引證案，且具有可防止脫離之
功效增進，足認引證案不能證明系爭專利未符專利要件，要屬明確。從而被上訴人所
為舉發之處分並無不合。原判決因而駁回上訴人於原審之訴，核無違誤。上訴意旨徒
就原審證據取捨及認定事實之職權行使，指摘原判決違背法令而求予廢棄，殊難憑取
，上訴非有理由，應予駁回。
據上論結，本件上訴為無理由，爰依行政訴訟法第二百五十五條第一項、第九十八條
第三項前段，判決如主文。
中    華    民    國    九十二      年      四        月      十七      日
                    最 高 行 政 法 院  第 五 庭
                                審 判 長 法  官      徐  樹  海
                                         法  官      廖  宏  明
                                         法  官      鄭  淑  貞
                                         法  官      林  家  惠
                                         法  官      林  茂  權
右  正  本  證  明  與  原  本  無  異
                                         法院書記官  陳  盛  信
中    華    民    國    九十二      年      四        月      十七      日


司法院資訊處製作；財團法人民間司法改革基金會備份。
